【裁判字號】    98,易,1432
【裁判日期】    990331
【裁判案由】    詐欺
【裁判全文】
臺灣高雄地方法院刑事判決              98年度易字第1432號
公  訴  人  臺灣高雄地方法院檢察署檢察官
被      告  丙○○
上列被告因詐欺案件，經檢察官提起公訴（98年度偵緝字第1033
號），本院判決如下：
    主  文
丙○○犯詐欺取財罪，處有期徒刑壹年陸月，減為有期徒刑玖月
。
    事  實
一、丙○○（本名賴文仁）於民國94年間，透過其友人甲○○（
    涉嫌詐欺罪部分另案偵辦中）之介紹認識乙○○，明知其並
    未代人操作股票，僅有投入資金操作實際上純屬賭博行為之
    「台指地下期貨」（即以加權股價指數作為標的與他人對賭
    ），竟意圖為自己不法之所有，基於詐欺取財之犯意，於94
    年10月20日，在址設高雄市○○區○○路665 號之「耕讀園
    」，隱瞞上情，向乙○○佯稱：有股票市場之內線消息，可
    代為投資股票，投資的基數是新台幣（下同）300 萬元，投
    資期間2 年，每3 個月可保證獲利14萬元，2 年到期後可選
    擇全額領回或繼續投資云云，並簽發票號CH740800號、票面
    金額300 萬元、到期日為96年10月19日之本票1 紙作為擔保
    以取信乙○○，致使乙○○陷於錯誤同意投資，並於翌日10
    時許，至高新銀行某不詳分行，匯款300 萬元至甲○○設於
    臺灣銀行屏東分行第000000000000號帳戶（下稱上開帳戶）
    內，再由甲○○分數次全數交付丙○○，丙○○取得資金後
    ，旋即用以操作地下期貨並虧損殆盡。嗣因領取利潤之約定
    時間屆至，乙○○始終未領得分文，向甲○○探詢，得知丙○○早已失去聯絡、不知所蹤，始知受騙。
二、案經乙○○訴由臺灣高雄地方法院檢察署檢察官偵查起訴。
    理  由
一、證據能力部分
（一）證人乙○○於警詢中所為之供述，依陳述整體、實質內容
      而言，核與其於本院審理中之陳述大致相符，是該陳述即
      不符刑事訴訟法第159 條之2 有關傳聞例外之規定，自無
      證據能力。
（二）按刑事訴訟法第158 條之3 規定，證人、鑑定人依法應具
      結而未具結者，其證言或鑑定意見不得作為證據。而告訴
      人之指訴雖係以使被告受刑事訴追為目的，但非本法第三
      條所稱之「當事人」，乃當事人以外之第三人，除依同法
      第271 條之1 規定到庭單純陳述意見時，毋庸具結外，如
      就與待證事實有重要關係之親身知覺、體驗事實陳述時，
      即居於證人之地位，依上開規定，自應依同法第186 條第
      1 項規定命其具結，使告訴人知悉其有據實陳述之義務，
      以擔保其證言之真實性，該供述證據始具證據能力，如未
      踐行人證之法定調查程序，應不得作為證據（最高法院96
      年度台上字第3371號判決意旨參照）。而乙○○係本件之
      告訴人，其於偵訊中，檢察官訊問本件被害之經過，本質
      上屬於證人，自應依法具結，檢察官於97年11月10日、97
      年12月5 日、98年5 月20日、98年8 月10日、98年10月22
      日偵訊時，未命其於供前、供後具結，復亦查無有何依法
      不得令其具結之情形，揆諸前揭說明，其等於上開期日偵
      查中未經具結所為之陳述，依法自不得作為證據。
（三）證人乙○○於偵訊中，向檢察官所為之供述，係屬被告以
      外之人於審判外之陳述，為傳聞證據，原則上無證據能力
      。惟證人乙○○於98年10月8 日偵訊中業經依法具結，擔
      保其陳述內容之信用性，又無其他顯有不可信之情形，並
      於本院審理中，經以證人身分傳喚到庭，依法具結陳述，
      並就其先前在檢察官訊問時所為之陳述，予被告對質詰問
      之機會，且本院審理時，並再就其上開偵訊筆錄告以要旨
      ，由被告依法辯論，有本院審判筆錄可考。則被告對證人
      之對質詰問權及防禦權，業經合法保障，該證人乙○○於
      98年10月8 日偵訊中之供述，自有證據能力，而得作為本
      件判決之基礎。
（四）證人甲○○於偵訊中之供述，公訴人及被告均同意列為證
      據，本院審酌該證據之取得過程並無瑕疵，又與待證事實
      具有關聯性，證明力亦非明顯過低，採為本案證據具有適
      當性，依刑事訴訟法第159 條之5 第1 項規定，得為證據
      。
二、訊據被告矢口否認有何詐欺取財之犯行，並辯稱：我是透過
    甲○○跟乙○○借款300 萬元，用來投資地下期貨，並沒有
    說過要投資股票云云。經查：
（一）丙○○於94年10月20日，在址設高雄市○○區○○路665
      號之「耕讀園」，簽發票號CH740800號、票面金額300 萬
      元、到期日為96年10月19日之本票1 紙予乙○○；乙○○
      並於翌日10時許，至高新銀行某不詳分行，匯款300 萬元
      至甲○○之上開帳戶內，再由甲○○分數次全數交付丙○○；丙○○取得該300 萬元後，旋即用以操作地下期貨並
      虧損殆盡等情，為被告所不爭執，且與證人乙○○於偵訊
      中及本院審理中、證人甲○○於偵訊中所述（偵二卷第23
      頁、第35-37 頁，偵三卷第58-62 頁、第75-78 頁）大致
      相符，並有本票影本、高新銀行匯款回條影本、甲○○臺
      灣銀行綜合存款存摺影本、臺灣銀行屏東分行97年11月18
      日屏東營字第09750058 221號函、甲○○臺灣銀行屏東分
      行帳號000000000000號往來明細資料各1 份（偵一卷第
      3-5 、第61-68 頁）在卷可稽。此部分事實，堪以認定。
（二）被告雖以前詞置辯，惟查：
   1、證人乙○○於偵訊及本院審理中均證稱：我原本不認識丙○○，甲○○是我多年的好朋友，說之前投資有獲利，我
      一開始因為不認識丙○○，所以有叫他開本票給我，證明
      我有交付這麼多錢；他們找我投資的標的是股票，而且丙○○說他有內線消息，保證獲利，甲○○也在旁邊說如果
      有問題的話，他會負責；他們還說300 萬是最低額度，1
      個基數，以2 年為1 期，3 個月會有14萬元的獲利；我不
      知道丙○○後來是拿錢去玩地下期貨；我感覺投資期貨的
      風險比較大，但我沒有實際操作過，只是之前聽朋友說期
      貨跟股市比起來風險比較大；如當初丙○○就跟我說是要
      拿我的錢去投資期貨，但仍然保證有固定獲利，我可能不
      會投資，因我知道期貨是高風險等語（偵三卷第75-78 頁
      ，本院卷第48-50 頁）。核與證人甲○○於偵訊中證述：
      我當初與丙○○找告訴人時，是以投資股票名義請乙○○
      出資300 萬元，這不是借款；當初本來講說乙○○的投資
      款要匯到丙○○的帳戶，但乙○○希望匯到我的帳戶，再
      由我轉交給丙○○；乙○○匯款到我帳戶的隔天，我就去
      銀行把錢領出來交給丙○○，共300 萬元；當時丙○○是
      說他有比較多的消息管道等語（偵三卷第58-62 頁）相符
      。而乙○○提起本案告訴時，係將丙○○與甲○○一併列
      為被告，自無再與甲○○串供陷害丙○○之可能。是在無
      串供之情形下，乙○○與甲○○之供述相符，可見其等供
      述內容應屬實在，而可採信。
   2、又證人甲○○於偵訊中證稱：當初是林新偉介紹我認識賴
      文仁（即丙○○），林新偉告訴我賴文仁有幫很多人操作
      股票，我本身有拿100 萬左右給他幫我操作，也賺了一些
      錢，每月約可領3 、4 萬不等；我在投資乙○○的錢之前
      ，就有投資丙○○，且我跟丙○○講，請他每月拿紅利給
      我，我都有在固定時間拿到約定的紅利，所以我才跟乙○○說投資這管道很穩當等語（偵二卷第35-37 頁，偵三卷
      第58-62 頁）。而被告就甲○○於乙○○匯款之前，就有
      陸續投資丙○○操作股票之情，並不爭執，並於本院審理
      中表示：甲○○也有投資，前前後後的金額我沒有印象，
      剛開始也有賺錢等語（本院卷第52頁）。則甲○○所交付
      被告之款項既全數用以投資股票，甲○○找乙○○投資時
      ，當係向其表明先前也有投資丙○○股票操作，並有賺錢
      ，斷無改口投資地下期貨之可能。再甲○○與乙○○同樣
      都是交付款項予被告，期能在固定時間內獲取相當比例之
      紅利，怎會一人係投資股票，一人係投資地下期貨？則被
      告當係以其有內線消息可代為投資股票獲利之名義，遊說
      告訴人出資投資，而非詳實告知其出資會被用於地下期貨
      交易。
   3、證人乙○○又於偵訊中證稱：我感覺投資期貨的風險比較
      大，但我沒有實際操作過，只是之前聽朋友說期貨跟股市
      比起來風險比較大，容易大賺也容易大賠；如當初丙○○
      就跟我說是要拿我的錢去投資期貨，但仍然保證有固定獲
      利，我可能不會投資，因我知道期貨是高風險等語（偵三
      卷第75-78 頁）。可見告訴人確係因為被告表示其款項係
      用以股票交易，並有內線消息一定可以獲利，才會出資投
      資，當有因而陷於錯誤之情。
   4、被告雖又辯稱：本件只是單純借款，我是跟告訴人借300
      萬元來玩地下期貨云云，並有丙○○開立之300 萬元本票
      影本1 紙（偵一卷第3 頁）在卷可佐。惟被告係以投資股
      票內線交易之名義，詐騙告訴人投資款項，業經本院認定
      如前。再被告與告訴人間原不認識，被告僅出具本票1 紙
      ，又無其他不動產作為擔保，告訴人為何要無故借貸300
      萬元予不知是否有能力可以償還借款之被告？即便被告有
      出具300 萬元本票予告訴人，惟證人乙○○於本院審理中
      證稱：本票是證明我確實有拿這筆錢出來而已等語（本院
      卷第48頁）。可見告訴人因為與被告不認識，才要求被告
      出具此張本票，並非因而即可認定其等間有借貸關係。是
      被告前開所辯，顯為臨訟卸責之詞，無足可採。
（三）綜上，本件被告詐欺取財犯行，事證明確，應依法論科。
三、新舊法比較：
    按行為後法律有變更者，適用行為時之法律。但行為後之法
    律有利於行為人者，適用最有利於行為人之法律；刑法第2
    條第1 項定有明文。又法律變更比較時應就罪刑有關之共犯
    、未遂犯、連續犯、牽連犯、結合犯以及累犯加重、自首減
    輕、暨其他法定加減原因、與加減例等一切情形，綜其全部
    之結果，而為比較，再適用最有利於行為人之法律處斷，最
    高法院24年上字第4634號、27年上字第2615號判例可供參考
    。查被告行為後，刑法第33條第5 款關於罰金刑之規定，業
    於94年2 月2 日修正公布，並於95年7 月1 日起施行，由「
    一元（新台幣3 元）以上」修正為「新台幣一千元以上，以
    百元計算之」。而被告所犯刑法第339 條第1 項詐欺取財罪
    ，有科罰金之規定，經比較修正前、後關於科處罰金刑之最
    低刑度規定，自應以被告行為時之修正前法律較有利於被告
    。
四、核被告所為，係犯刑法第339 條第1 項詐欺取財罪。爰審酌
    被告丙○○不思循正當方式謀取收入，明知台指地下期貨係
    以加權股價指數作為標的與他人對賭，具有賭博性質，一般
    人知悉此情，均不願意出資予被告代為操作，竟以知悉內線
    消息，可代為操作股票，並於操作期間內給予固定獲利之名
    義，遊說乙○○出資300 萬元，所詐得之款項非少，行為誠
    不足取，於本院審理中雖表示願意賠償被害人之損失，惟被
    害人亦表示，事發至今，被告從未還款過，而且一再以會找
    工作賺錢來償債之藉口相騙，讓被害人無法接受，可見被告
    犯後態度不佳，惟念其前無犯罪紀錄，素行尚可，復斟酌其
    犯罪之手段、所生之危害、智識程度等一切情狀，量處如主
    文所示之刑。末按中華民國九十六年罪犯減刑條例自96年7
    月16日施行，其第5 條規定：「本條例施行前，經通緝而未
    於中華民國九十六年十二月三十一日以前自動歸案接受偵查
    、審判或執行者，不得依本條例減刑。」係指96年7 月16日
    上開條例施行前經通緝，而未於同年12月31日前自動歸案者
    ，不得依該條例減刑；如係該條例施行後始行通緝者，不論
    是否自動歸案，均無上開不得減刑規定之適用（最高法院96
    年度台非字第332 號判決意旨參照）。查本件被告犯罪時間
    係於96年4 月24日前，嗣因逃匿，而於98年1 月22日始經臺
    灣高雄地方法院檢察署發布通緝，並於同年4 月24日緝獲到
    案，有臺灣高雄地方法院檢察署通緝書、撤銷通緝書、內政
    部警政署國道公路警察局第八警察隊通緝案件報告書各1 份
    在卷可憑。是被告既係於該條例施行後始通緝，雖未於96年
    12月31日以前自動歸案接受裁判，仍應依法減其宣告刑至二
    分之一。
據上論斷，應依刑事訴訟法第299 條第1 項前段，刑法第2 條第
1 項前段、第339 條第1 項，修正前刑法第33條第5 款，刑法施
行法第1 條之1 ，中華民國九十六年罪犯減刑條例第2 條第1 項
第3 款、第7 條，判決如主文。
本案經檢察官許怡萍到庭執行職務。
中    華    民    國    99    年    3     月    31    日
                刑事第十二庭  審判長法  官  黃建榮
                                    法  官  王品惠
                                    法  官  楊珮瑛
以上正本證明與原本無異。
如不服本判決應於收受送達後10日內向本院提出上訴書狀，並應
敘述具體理由；如未敘述上訴理由者，應於上訴期間屆滿後20日
內向本院補提理由書（均須按他造當事人之人數附繕本）「切勿
逕送上級法院」。
中    華    民    國    99    年    3     月    31    日
                                    書記官  郭南宏
附錄本件論罪科刑法條全文
刑法第339條第1項
（普通詐欺罪）
意圖為自己或第三人不法之所有，以詐術使人將本人或第三人之
物交付者，處五年以下有期徒刑、拘役或科或併科一千元以下罰
金。

司法院資訊處製作；財團法人民間司法改革基金會備份。
